最高法院刑事判決　　　　　　　　　　　　　　　　八十六年度台非字第三九二號
　　上訴人　最高法院檢察署檢察總長
　　被　告　甲○○
右上訴人因被告詐欺案件，對於台灣高等法院花蓮分院中華民國八十五年十二月十八
日第二審確定判決（八十五年度上訴字第八九號，起訴案號：台灣台東地方法院檢察
署八十三年度偵續字第一四號），認為違法，提起非常上訴，本院判決如左：
    主  文
上訴駁回。
    理  由
非常上訴理由稱：「本件原判決認定被告甲○○有詐欺之事實，無非以被告於八十一
年四月間，已知悉李天福所有而以其妻李月鳳名義登記之台東市○○段二三五四號土
地面積一一五四平方公尺，出售與廖松正，而上開土地於七十六年間因都市計劃由地
政事務所逕行分割出同段二三五四之五地號及二三五四之六地號土地二筆。面積合計
三八五平方公尺，原地號僅餘七六八平方公尺，於廖松正託其辦理所購土地之所有權
移轉登記時，在收件後五日內之八十一年四月二十三日，以身繫詐欺刑案不便辦理為
詞將有關資料密封退還廖松正，嗣由廖松正另行委託代書劉志明將該二三五四地號土
地登記與廖志聰。二三五四之五、六地號則未辦移轉。因該二地號緊臨湯朝安之建地
，湯朝安欲建屋查知該二筆土地仍為李月鳳所有，乃於同年十月間央被告介紹向李月
鳳購買，被告見有機可乘，利用不識字之李天福不知已逕行分割，誤認該二筆土地不
在其出賣與廖松正範圍之內，仍屬李月鳳所有之錯誤機會，於同年十月十四日至蘭嶼
向李月鳳之夫李天福表示願以新台幣（下同）八萬元之價格向其購買該二筆土地，李
天福遂將該二筆公告現值達三十八萬五千元之土地，以八萬元之價格賤賣與甲○○，
乃論以詐欺之罪刑。惟查被告之向李天福購買上開二筆土地，雖於所書立之契約書內
載明以九萬元購買，實際上出賣人李天福僅收其八萬元而成交，惟依其與李天福所訂
之買賣契約書第四條所載乙方即出賣人方面除約定以上述價格出賣，另依土地法第一
百八十二條規定，本應由出賣人繳納之土地增值稅約定由甲方即買受人負擔（原契約
書影本見一審卷(一)第一百二十三頁）。則該項土地增值稅之繳納數額，雖未列載於價
金之內，但為買受人實際支出價金之一部分。有關上開二筆土地應繳之增值稅，分別
為一十一萬八百八十元及一十一萬一千四百五十八元，合計為二十二萬二千三百三十
八元。係由實際買主林虳之公公湯朝安取款交與委託辦理該二筆土地所有權移轉登記
之代書周慶德繳納，業經該周慶德於法務部調查局台東調查站調查中證述在卷（見偵
卷十二頁反面），則被告之買受價格應為八萬元加二十二萬二千三百三十八元，合共
為三十萬二千三百三十八元。原判決遽認被告係以欺騙之方法使李天福將公告現值三
十八萬五千元之土地以八萬元之價格賤賣與被告，自與卷內所存之證據不符，顯有證
據上理由矛盾之違法。又上述被告所提出之賣買契約書及證人周慶德之證言，關於本
應由出賣人繳納之土地增值稅依約定改由買方即被告負責繳納部分之記載及證述，係
屬有利於被告之證據，有罪之判決書，對於被告有利之證據不採納者，應於判決理由
記載其理由，為刑事訴訟法第三百十條第二款所明定，原判決對於上開有利於被告之
證據，何以不能為被告有利之認定，而僅係以八萬元所購買，未於判決理由記載其理
由，即有判決不載理由之違法。又上開土地增值稅由何方繳納，關係被告是否以欺罔
之方法，誘使被害人以八萬元之賤價出售土地，乃認定事實與適用法律之基礎，顯有
調查之必要性，卷內既存有資料，其未予調查，亦有刑事訴訟法第三百七十九條第十
款所定「依本法應於審判期日調查之證據未予調查」之違法。案經確定，且對被告不
利，應依刑事訴訟法第四百四十條、第四百四十三條提起非常上訴。」云云。
本院按刑事訴訟法第三百七十九條第十四款所謂之理由矛盾須以因判決所載理由矛盾
而致適用法令違法者始屬判決違法。又同條第十款所規定之「依本法應於審判期日調
查之證據而未予調查者」亦須因該證據未予調查致適用法令違誤，顯然於判決有影響
者方為同法第四百四十七條第一項第一款之判決違背法令。若依原確定判決所憑以認
定之證據而確認之事實已足認定原判決無違背法令之情形者，縱仍有其他客觀上不足
影響判決之證據未予調查，仍非所謂之「應於審判期日調查之證據，未予調查」。雖
原判決未予調查，亦未說明不予調查之理由，而致訴訟程序有所違背，但既於判決顯
無影響，依同法第三百八十條規定，自亦不得為非常上訴之理由。本件原確定判決係
以右揭二三五四之五地號及二三五四之六地號當時公告現值高達三十八萬五千元。案
發後被告更以市價六十萬元向湯朝安之媳林虳買回該土地交還告訴人廖松正，而認定
被告係利用李天福錯誤之機會以較低之價金詐購上開二筆土地等情。惟查縱如非常上
訴意旨所指上開二筆土地之價金係李天福實際收受之價金八萬元，加上實際買主林虳
之公公湯朝安繳納之增值稅二十二萬二千三百三十八元，合共為三十萬二千三百三十
八元。然非常上訴意旨所認定之價金三十萬二千三百三十八元亦低於公告現值之三十
八萬五千元，更遑論實際市價已達六十萬元。故證人即代辦移轉登記代書周慶德於法
務部調查局台東調查站所證：上開土地增值稅係由湯朝安繳納乙節，以及被告於第一
審所提買賣契約縱然屬實，亦於原確定判決所認定被告利用李天福錯誤之機會，以廉
價詐購該兩筆土地之事實不生影響。原判決從未就此調查或未於判決內說明不必調查
及不予採取之理由，致其訴訟程序有所違背，惟既不生致適用法律違誤，顯然於判決
有影響之問題。揆諸前揭說明，自不得持以為非常上訴之理由。非常上訴意旨指摘原
判決漏未審酌證人周慶德上開證言及買賣契約書，有應調查證據未調查、判決不載理
由、理由矛盾之違法，而提起非常上訴，即難認為有理由。
據上論結，應依刑事訴訟法第四百四十六條，判決如主文。
中      華      民      國    八十六    年      十二    月      三十    日
                              最高法院刑事第十庭
                                  審判長法官  吳  雄  銘
                                        法官  池  啟  明
                                        法官  陳  宗  鎮
                                        法官  石  木  欽
                                        法官  吳  火  川
      右正本證明與原本無異
                                              書  記  官
中      華      民      國    八十七    年      一      月      五      日
